【裁判字號】    97,訴,816
【裁判日期】    971230
【裁判案由】    違反醫師法
【裁判全文】
臺灣屏東地方法院刑事判決               97年度訴字第816號
公  訴  人  臺灣屏東地方法院檢察署檢察官
被      告  丁○○
選任辯護人  陳俊偉律師
上列被告因違反醫師法案件，經檢察官提起公訴（95年度偵字第
7322號），本院判決如下：
    主  文
丁○○無罪。
    理  由
壹、證據能力部分
一、按行政機關處理人民陳情案件時，得視案情需要，約請陳情
    人面談、舉行聽證或派員實地調查處理，行政院暨所屬各機
    關處理人民陳情案件要點第9 條定有明文。又行政機關對現
    行違反行政法上義務之行為人，得製作書面紀錄及為保全證
    據之措施，行政罰法第34條第1 項第2 、3 款亦定有明文。
    本件係民眾陳情檢舉被告有未取得牙醫師資格而為民眾診療
    牙齒之違反醫師法行為，經屏東縣政府衛生局政風室簽請查
    緝處理，該局人員乃據此組成稽查小組辦理實地稽查，並於
    查緝後製作訪問紀要及拍照存證，有屏東縣政府衛生局政風
    室簽呈、移文單各1 紙、訪問紀要2 份、現場採證照片13張
    在卷可憑，是該稽查行為核與上開規定相符。再本件屏東縣
    衛生局人員實施現場稽查時，僅就現場狀況拍照存證，並對
    相關人員製作訪問紀要，應屬行政稽查之行為，並非刑事搜
    索，被告之選任辯護人以本件係搜索行為，惟未有搜索票，
    而質疑訪問紀要、現場照片之證據能力，容有誤會。
二、按被告以外之人於審判外之言詞或書面陳述，除法律有規定
    者外，不得作為證據，刑事訴訟法第159 條第1 項定有明文
    。本件證人戊○○○在屏東縣衛生局人員現場稽查之訪問紀
    要中之供證，係屬被告以外之人於審判外之言詞陳述，被告
    選任辯護人已明示不同意作為證據使用，依上開法條規定，
    自不得作為證據。
三、次按刑事訴訟法第100 條之1 規定訊問被告，應全程連續錄
    音，必要時得全程連續錄影。但有急迫情況且經記明筆錄者
    ，不在此限。又筆錄內所記載被告之陳述與錄音或錄影之內
    容不符者，其不符之部分，不得作為證據。所謂「應全程連
    續錄音」，係指於警詢筆錄製作開始至完成之全部過程，均
    應予錄音，在於建立詢問筆錄之公信力，並擔保詢問程式之
    合法正當；亦即在於擔保犯罪嫌疑人對於詢問之陳述係出於
    自由意思及筆錄所載內容與其陳述相符。故詢問犯罪嫌疑人
    如違背上開規定未予錄音，其所取得之供述筆錄，究竟有無
    證據能力，應斟酌違背該法定程式之主觀意圖、客觀情節、
    侵害犯罪嫌疑人在訴訟上防禦不利益之程式，以及該犯罪所
    生之危害，暨禁止使用該證據對於抑制違法蒐證之效果，及
    如依法定程式有無發現該證據之必然情形等情形，本於人權
    保障與社會安全之均衡維護精神，依比例原則，具體認定之
    （最高法院96年度台上字第6317號判決參照）。本件被告之
    訪談紀要並未錄音，業據證人丙○○供證明確（本院卷第47
    頁），被告固弗承其訪談紀要供述之真實性，惟並未提出有
    何違背任意性自白之抗辯，證人即衛生局稽查人員甲○○、
    乙○○、丙○○、己○○亦於偵查、審理中均供證上開供述
    係依被告之陳述記載等語明確，應可確保被告於訪談紀要之
    陳述係出於自由意志及其真實性，故該訪談紀要雖未錄音，
    應仍有證據能力。
貳、實體部分
一、公訴意旨詳如附件之起訴書。
二、按犯罪事實應依證據認定之，無證據不得認定犯罪事實；又
    不能證明被告犯罪者，應諭知無罪之判決，刑事訴訟法第
    154 條第2 項、第301 條第1 項分別定有明文。又認定犯罪
    事實所憑之證據，雖不以直接證據為限，間接證據亦包括在
    內；然而無論係直接或間接證據，其為訴訟上之證明，須於
    通常一般之人均不致有所懷疑，而得確信其為真實之程度者
    ，始得據為有罪之認定，倘其證明尚未達到此一程度，而有
    合理性之懷疑存在時，即難為有罪之認定，最高法院著有76
    年度台上字第4986號判例可資參照。再按刑事訴訟法第161
    條已於民國91年2 月8 日修正公佈，其第1 項規定：檢察官
    就被告犯罪事實，應負舉證責任，並指出證明之方法。因此
    ，檢察官對於起訴之犯罪事實，應負提出證據及說服之實質
    舉證責任。倘其所提出之證據，不足為被告有罪之積極證明
    ，或其指出證明之方法，無從說服法院以形成被告有罪之心
    證，基於無罪推定之原則，自應為被告無罪判決之諭知，最
    高法院亦著有92年台上字第128 號刑事判例可資參照。
三、訊據被告丁○○堅決否認有何違反醫師法之犯行，辯稱：戊○○○是伊友人，95年5 月24日當天戊○○○是要來催討伊
    積欠之新臺幣（下同）15萬元債務，順便詢問其有2 顆牙齒
    掉了，要如何做才會漂亮等語。經查：
(一)被告原向戊○○○借款20萬元，後清償5 萬元，95年5 月24
    日當天戊○○○前往被告住處（即「益生齒模」營業處）催
    討尚積欠之15萬元債務等情，業據證人戊○○○於偵查及本
    院審理中供證明確，並提出被告簽發之15萬元本票1 紙為證
    。且經本院隔離詢問結果，證人戊○○○與被告就借款之過
    程及細節供陳大致相符（本院卷第42頁背面、第43頁），雖
    證人戊○○○於審理中供證：借款20萬元當時有寫借據，沒
    有開票等情云云，與被告供述：借款20萬元時沒有書立借據
    ，只有寫本票，後來還了5 萬元，才另開一張15萬元之本票
    等情略有出入，惟證人戊○○○於偵查中已供證：借款20萬
    時，有開一張本票給我，中間還5 萬元給我，我請被告重開
    一張15萬元之本票等語（95年度偵字第7322號卷第14頁），
    核與被告審理中供述情詞一致，是其審理中之供證出入，應
    係記憶模糊所致，並不影響其供證之真實性。足認被告辯稱
    ：95年5 月24日當天戊○○○是來向其催討積欠之15萬元債
    務等情，應屬真實可採。
(二)證人甲○○於審理中供證：稽查當時戊○○○係半躺於診療
    椅上，被告左手拿著長鑷子等語，證人乙○○亦於審理中證
    稱：當時戊○○○係半躺於診療椅上等語，足認稽查人員係
    據此認定被告為牙醫之治療行為。惟證人戊○○○迭於偵查
    及審理中均供證：有向被告提及掉了2 顆牙齒，詢問被告要
    如何做才漂亮等語（同上偵查卷第15頁，本院卷第42頁），
    核與被告之辯詞相符，參以證人戊○○○既願借款20萬元予
    被告，衡情二人應有相當之交情，則被告基於情誼，本於齒
    模製造之專業（被告領有齒模製造技術員證照），提供諮詢
    意見予戊○○○即非無可能，是戊○○○當時半躺於診療椅
    ，被告左手拿著長鑷子替其觀看，即合於常情，尚難憑此遽
    認被告有為其製作假牙甚或其他之治療行為。
(三)被告固於訪問紀要中供述：當時正好在替一婦人（應係指戊○○○）在口腔內咬模云云（95年度他字第1081卷第5 頁）
    ，然其於偵審中已否認上情，證人甲○○於偵查中供證：被
    告手拿長鑷子，但尚未伸入口腔等語（同上他字卷第25頁）
    ，於審理中亦供證：現場有看到填充劑，是在診療椅後方的
    櫃子上等情（本院卷第45頁），苟戊○○○當時已有咬合齒
    模之行為，衡情稽查人員應會輕易目擊發現，足認稽查當時
    並未有咬合齒模之行為，被告上開供述即與事實有違，並不
    得作為佐認被告犯罪之依據。
(四)證人甲○○固於審理中復證稱：稽查時在洗手台上發現牙科
    專用之醫療器材等語，並有現場稽查照片可佐（同上他字卷
    第7 頁，本院卷第44頁背面），惟被告已陳明其父親以前係
    牙醫師，上開器具是其父親留下來的等語（同上卷第27頁）
    。又稽查照片固亦顯示現場有醫療藥品，惟證人丙○○亦供
    證：由照片無法判斷是何藥品等語（本院卷第48頁背面），
    證人己○○亦證稱：伊並無藥品專業，無法判斷是何種藥品
    等語（本院卷第48頁），再參以現場稽查時並未查獲有診療
    之相關病歷資料，自難以醫療器材及藥品之陳列，即推論被
    告有從事牙醫之治療行為。
    綜上所述，公訴人所提出之證據，或證明方法，並無從說服
    本院形成被告有罪之心證，且復查無積極證據足資認定被告
    確有公訴人所起訴之違反醫師法犯行，自應為被告無罪判決
    之諭知。
據上論斷，應依刑事訴訟法第301 第1 項，判決如主文。
本案經檢察官劉文賓到庭執行職務。
中    華    民    國    97    年    12    月    30    日
                  刑事第三庭 審判長 法  官  吳永宋
                                    法  官  陳怡先
                                    法  官  趙家光
以上正本證明與原本無異。
如不服本判決應於收受判決後10日內向本院提出上訴書狀，並
應敘述具體理由；其未敘述上訴理由者，應於上訴期間屆滿後
20日內向本院補提理由書（均須按他造當事人之人數附繕本）
「切勿逕送上級法院」。
中    華    民    國    97    年    12    月    30    日
                                    書記官  陳勃諺


司法院資訊處製作；財團法人民間司法改革基金會備份。
